【裁判字號】    99,勞訴,42
【裁判日期】    991021
【裁判案由】    損害賠償
【裁判全文】
臺灣臺北地方法院民事判決              99年度勞訴字第42號
原      告  丁○○
訴訟代理人  楊政雄律師
複代理人    商桓朧律師
被      告  翔聯企業股份有限公司
法定代理人  甲○○
訴訟代理人  乙○○
上列當事人間損害賠償事件，本院於民國九十九年九月三十日言
詞辯論終結，判決如下：
    主  文
原告之訴及假執行之聲請均駁回。
訴訟費用由原告負擔。
    事實及理由
一、原告起訴主張：
  (一)原告於民國86年至88年間受僱於被告公司於臺北捷運板南線
    、新店線沿線之車站從事石材安裝，工資之給付方式為每完
    成一個站之工程，待驗收合格後，被告公司即以支票支付工
    資。伊於87年至88年間罹患口腔癌，並於88年11月10日住進
    國防醫學院三軍總醫院（下稱三總）進行腫瘤切除、頸部淋
    巴廓清、頰脂肪墊修補及拔牙等手術，嗣後於同年12月15
    日出院，並繼續追蹤治療數次。
  (二)依勞工保險條例第6 條第2 款之規定，被告公司於雇用原告
    期間有為伊加保之義務，惟被告公司竟未為伊投保，致伊無
    法依勞工保險條例第53條第1 項之規定請領殘廢給付。
  (三)原告於受僱被告公司期間罹患口腔癌，已符合勞工保險殘廢
    給付標準表第38項即「喪失咀嚼、嚥下或言語之機能者」之
    規定，而得請求1,000日之殘廢給付。又伊於87年、88年之
    薪資均相同，亦即月平均薪資均為新台幣（下同）27,093元
    （325,11812＝27,093，元以下四捨五入），因此被告公
    司如確為原告加保勞工保險，原告得請領1,000日之勞保殘
    廢給付為903,100元（27,093301,000＝903,100）。然
    被告公司竟未依法為原告投保勞保，致原告無從申請上開殘
    廢給付，原告自得依勞工保險條例第72條第1項之規定，請
    求被告公司賠償伊因此所受之同額損害。又被告公司違反上
    開勞工保險條例保護他人之法律，致原告無法請領殘廢給付
    ，故伊尚得依民法第184條第2項之規定請求被告公司賠償所
    受損失。退言之，縱認原告罹患口腔癌未達上開殘廢給付標
    準表第38項「喪失」咀嚼、嚥下或言語之機能之程度，依三
    總醫院於99年8月12日院三醫勤字第0990012518號函之意旨
    ，伊之病情亦符合上開標準表第41項「遺存顯著障害」之程
    度，故伊至少可請求440日即397,320元（27,09330440
    ＝397,320）之殘廢給付，故被告公司至少應賠償原告所受
    上開金額之損失。
  (四)對被告公司抗辯之陳述：
  1.被告公司雖以原告僅於86年至87年間受被告公司間斷式臨時
    聘用，而非長期受僱於被告公司，且兩造間臨時約聘關係至
    87年即告終止云云置辯，惟原告於86年至88年間受僱於被告
    公司，工作內容係為被告公司承攬之工程安裝石材，工作地
    點在臺北捷運板南線及新店線沿線，上下班無需打卡，工作
    時間係配合被告公司之規定，被告公司則按照工作數量給付
    薪資。又自伊之87年度所得稅核定通知書以觀，被告公司確
    有給付「薪資」予原告，足證原告確係受僱於被告公司。
  2.又被告公司稱本件原告侵權行為損害賠償請求權罹於時效云
    云，惟伊遲至98年4月間始發現被告公司從未為原告投保勞
    保，於此之前，原告未曾向勞保局調閱過相關資料。再者，
    原告係於88年11月就診，侵權行為損害賠償請求權之時效需
    至98年11月才會屆滿。故伊於98年8月12日提起本件訴訟，
    無論自知有損害及賠償義務人時起算或自有侵權行為時起算
    ，損害賠償請求權均未罹於時效。
  (五)為此，爰依勞工保險條例第72條第1 項、民法第184 條第2
    項之規定提起本件訴訟。並聲明：1.被告應給付原告903,10
    0 元，及自起訴狀繕本送達被告翌日（即98年9 月1 日）起
    至清償日止，按年息 5％計算之利息。2.願供擔保，請准宣
    告假執行。
二、被告則以：
  (一)原告係於87年間受被告公司以量計價間斷式臨時約聘，並非
    長期受僱於被告公司，且兩造間之臨時約聘關係於87年即告
    終止，亦即自88年1月1日起兩造間已不存在約聘關係。故原
    告以其於88年間罹患口腔癌為由向被告公司請求，並無理由
    。
  (二)被告公司於87年間對原告所為之承攬報酬從未先行扣除勞、
    健保費用。
  (三)被告公司雖曾開立87年1 月至12月期間給付薪資之扣繳憑單
    予原告，惟此係因原告當時沒有公司行號，會計單位才按支
    付臨時工資之規定開立薪資扣繳憑單。
  (四)退言之，縱認被告公司確有侵權情事，原告之損害賠償請求
    權亦已罹於時效而消滅，蓋被告公司僅於87年有與原告有往
    來，請求權時效應自87年起算，故原告遲至98年8 月12日方
    提起本件訴訟即已罹於時效等語，資為抗辯。並聲明：原告
    之訴駁回。
三、兩造不爭執之事項：
  (一)被告公司因原告為其安裝石材，曾開立87年1 月至12月期間
    給付原告325,118 元薪資之扣繳憑單予原告（調解卷第26頁
    ）。被告公司於86年至88年間並未為原告投保勞工保險。
  (二)原告於87年至88年間因罹患口腔癌，於88年11月10日前往三
    總醫院住院進行腫瘤切除、頸部淋巴廓清、頰脂肪墊修補及
    拔牙等手術。嗣後原告於同年12月15日出院，並繼續追蹤治
    療數次。
  (三)三總醫院於99年5 月24日以院三醫勤字第0990007564號函稱
    原告並未喪失勞保殘廢給付標準表第38項內所稱之嚥下及言
    語機能。另就咀嚼機能而言，原告於術後無法以傳統式假牙
    恢復右側上顎咀嚼功能，僅能食用軟性食物（如稀飯、麵包
    等）。（本院卷第54頁）
  (四)三總醫院於99年8月12日以院三醫勤字第0990012518號函稱
    原告係於88年11月18日接受上顎骨左側切除手術，至於病因
    形成時間，則難以回溯評估。又依原告情形，應符合勞保殘
    廢給付標準表第41項之程度。（本院卷第65頁）
四、本件應審酌者為：
  (一)原告欲據以請領失能給付之傷病事故，其發生時間為何？
  (二)被告於上開時間有無為原告投保勞工保險之義務？
  (三)原告得否依勞工保險條例第72條第1項、民法第184條第2項
    請求被告賠償？數額為何？
五、原告傷病事故之發生時間
  1.原告依勞工保險條例第72條第1項、民法第184條第2項請求
    之損害，係原告因罹患口腔癌，於88年11月10日在三總接受
    腫瘤切除手術、頸部淋巴廓清手術、頰脂肪墊修補手術及外
    科拔牙手術，符合勞工保險殘廢給付標準表第38項「喪失咀
    嚼、嚥下或言語之機能」等級之殘廢，原應得請求1000日給
    付標準之勞工保險殘廢給付。惟縱被告有依法為原告投保勞
    工保險，亦須原告之殘廢或導致該殘廢之傷病發生時間，仍
    處於勞工保險依法應予給付之期限內，原告始得領取殘廢給
    付（現行勞工保險條例已改稱失能給付，下同）；至於該期
    限以外之時間，無論被告有無為原告投保勞工保險，對於原
    告得否請領殘廢給付均無任何影響，亦即與原告本件主張之
    損害並無因果關係，不得請求被告賠償。是以本件首需認定
    者，厥為按原告之殘廢及導致該殘廢之傷病發生時間，依法
    原告至遲應於何時具備勞工保險被保險人之身分，始得請領
    勞工保險殘廢給付，合先敘明。
  2.按勞工保險條例第20條關於保險效力停止後得請領殘廢（失
    能）給付之規定，於97年8月13日、98年1月23日二度修正，
    然原告自陳其口腔癌手術時間係88年11月10日，本件原告縱
    得請領殘廢給付，亦無從適用現行規定，當時有效之勞工保
    險條例第20條之規定為：「被保險人在保險有效期間所發生
    之傷病事故，於保險效力停止後，必須連續請領傷病給付或
    住院診療給付者，一年內仍可享有該項保險給付之權利；傷
    病給付期限依第三十五條及第三十六條規定；住院診療之被
    保險人經保險人自設或特約醫院認為可出院療養時應即出院
    。被保險人依前項規定連續請領保險給付期間內，因同一傷
    病及其引起之疾病致殘廢或死亡者，仍得請領殘廢給付或死
    亡給付。其非因病癒而經保險人自設或特約醫院同意出院後
    ，在保險效力停止之日起一年內，因同一傷病及其引起之疾
    病致殘廢或死亡者亦同」。經本院依職權向三總函查結果，
    原告係因罹患上顎骨鱗狀上皮細胞癌，於88年11月18日接受
    上顎骨左側切除手術，至於病因形成時間，則難以回溯評估
    。病人術後因為上顎骨與鼻腔相通，導致進食之食物會進入
    鼻腔；亦因上顎殘留洞口，而影響發音之清晰性；由於此缺
    損，無法製作假牙，致咀嚼不便，雖不影響吞嚥功能，惟吞
    嚥時容易嗆到；上述缺損及功能障害均係於手術後當日即形
    成。依其情況，應符合勞保殘廢等級給付標準表第41項之程
    度，有國防醫學院三軍總醫院99年8月12日院三勤字第
    0990012518號函在卷可稽（本院卷第65頁）。依上開回函，
    原告之殘廢時間係88年11月18日，然導致該殘廢之傷病（上
    顎骨鱗狀上皮細胞癌）則無法判斷，原告復未能提供其因上
    顎骨鱗狀上皮細胞癌於其他醫院就診之記錄，自僅能認定原
    告係於88年11月18日發生勞保殘廢等級給付標準表第41項之
    殘廢，無從認定導致原告該殘廢之上顎骨鱗狀上皮細胞癌究
    係於何時發生。依當時有效之勞工保險條例第20條規定，原
    告若欲以保險效力停止後發生之殘廢請領殘廢給付，須以傷
    病係發生於保險有效期間為要件，原告既無從證明傷病發生
    之時點，揆諸該條規定，原告得請領殘廢給付之前提，須係
    原告於88年11月18日殘廢發生時仍為勞工保險被保險人。易
    言之，若被告於88年11月18日時已無為原告投保勞工保險之
    義務，則無論被告先前未為原告加保勞保有無違法，均與原
    告未能請領勞工保險殘廢給付並無因果關係。
六、被告於事故發生時有無為原告投保勞工保險之義務
  1.原告雖主張伊係自86年至88年間受雇於被告，詳細時間不記
    得，然為被告所否認，辯稱86年、88年根本未聘僱原告，87
    年間原告係擔任臨時工，依實際施作才數計價，被告以薪資
    名目開立扣繳憑單係因原告並無公司行號，故依臨時薪資之
    規定開立薪資扣繳憑單。
  2.按「年滿15歲以上，60歲以下之左列勞工，應以其雇主或所
    屬團體或所屬機構為投保單位，全部參加勞工保險為被保險
    人：...二、受僱於僱用五人以上公司、行號之員工。...]
    」，勞工保險條例第6條第1項第2款規定甚明，是以被告為
    原告投保勞工保險之義務，以原告於88年11月18日確係受僱
    於被告為前提，且此為被告須依勞工保險條例第72條、民法
    第184條第2項負賠償義務之要件，原告就此應負舉證之責。
    然查，原告就其主張於86年至88年間受雇於被告一節，除其
    本人之陳述外，僅提出87年度綜合所得稅核定通知書為證，
    姑不論綜合所得稅之扣繳名目，與兩造實際契約關係之內容
    未必相符，縱依87年度綜合所得稅核定通知書之記載，至多
    亦僅能認為原告與於87年間曾受僱於被告，不能推論兩造間
    於88年仍存有僱傭關係，況原告自陳係擔任石材安裝工作，
    受僱於被告係施作捷運工地，依施作數量計酬等語（本院99
    年4月15日言詞辯論筆錄），顯與一般擔任特定職位服不定
    量勤務之勞工有別，無從以前一年度受僱之事實，推論次一
    年度通常仍將繼續受僱，佐以被告所提出之86至88年度臨時
    施工師父申報所得薪資申報所得明細表（本院卷第26至31頁
    ），其中確僅87年度有原告支薪之記錄，86、88年均無原告
    曾支領任何薪資之記載，觀該明細表之形式係連續記載，其
    上記載支薪之人員眾多，臨訟偽造之可能性不高，應屬可信
    ，依此明細表，亦無從認為原告於88年仍受僱於被告。原告
    聲請向國稅局調閱其所得稅申報資料，經本院函調結果，國
    稅局函覆稱88年度所得稅申報及核定資料已逾保管年限，無
    法提供，有台北市國稅局99年3月26日財北國稅資字第
    0990205267號函可考（本院卷第15頁）。原告另聲請傳喚證
    人丙○○○惟經本院多次傳訊皆不到庭，原告表示捨棄（本
    院卷第72頁）。原告既未能證明其於88年11月18日與被告仍
    存有僱傭關係，揆諸首開規定，即無從認為被告於88年11月
    18日有為原告投保勞工保險之義務。
七、原告得否依勞工保險條例第72條第1項、民法第184條第2項
    請求被告賠償
  1.依本件原告殘廢事故發生時有效之勞工保險條例第72條第1
    項規定，「投保單位不依本條例之規定辦理投保手續者，按
    自僱用之日起，至參加險之日止應負擔之保險費金額，處以
    二倍罰鍰。勞工因此所受之損失，並應由投保單位依本條例
    規定之給付標準賠償之」，足見原告依本條規定請求之前提
    ，係被告有依勞工保險條例為原告投保之義務。又，民法第
    184條第2項規定，「違反保護他人之法律，致生損害於他人
    者，負賠償責任。但能證明其行為無過失者，不在此限」，
    而原告主張被告所違反之保護他人法律，即係未依勞工保險
    條例為原告投保勞工保險，是以原告依本條請求之前提，仍
    係被告有依勞工保險條例為原告投保之義務。
  2.依上開六、所述，原告未能舉證證明其於88年11月18日與被
    告仍存有僱傭關係，即無從認為被告於88年11月18日有依勞
    工保險條例為原告投保勞工保險之義務；至於被告於88年11
    月17日以前有無為原告投保勞工保險之義務，對原告能否以
    88年11月18日發生之殘廢向勞保局請領殘廢給付均無影響，
    亦如前開五、所述，縱被告於88年11月17日以前有應為原告
    投保而未投保之情況，亦與本件原告所受損害無因果關係，
    原告仍不得據以請求被告賠償。從而，原告依勞工保險條例
    第72條第1項、民法第184條第2項規定請求被告賠償其原可
    領得之殘廢給付及遲延利息，為無理由，不應准許。
八、綜上所述，原告依勞工保險條例第72條第1項、民法第184條
    第2項規定請求被告賠償其原可領得之殘廢給付903,100元及
    自起訴狀繕本送達翌日起至清償日止按年息5％計算之利息
    ，為無理由，應予駁回。原告受敗訴判決，其假執行之聲請
    即失所依據，應併予駁回。
九、因本案事證已臻明確，兩造其餘主張陳述及所提之證據，均
    毋庸再予審酌，附此敘明。
十、據上論斷：原告之訴為無理由，並依民事訴訟法第七十八條
    判決如主文。
中    華    民    國    99    年    10    月    21    日
                    勞工法庭    法  官  陳怡雯
以上正本係照原本作成。
如對本判決上訴，須於判決送達後20日內向本院提出上訴狀。如
委任律師提起上訴者，應一併繳納上訴審裁判費。
中    華    民    國    99    年    10    月    21    日
                                書記官  鄭美華

司法院資訊處製作；財團法人民間司法改革基金會備份。
